臺灣高等法院臺中分院刑事判決　　　　 94年度上易字第680號
上　訴　人　臺灣台中地方法院檢察署檢察官
被　　　告　甲○○
上列上訴人因被告詐欺案件，不服臺灣臺中地方法院93年度易字
第2699號中華民國94年4月18日第一審判決（起訴案號：臺灣臺
中地方法院檢察署93年度撤緩偵字第145號），提起上訴，本院
判決如下：
    主  文
上訴駁回。
    理  由
一、本案經本院審理結果，認第一審判決被告無罪並無不當，應
    予維持，並引用第一審判決書記載之理由（原判決誤載為事
    實，如附件）。
二、上訴人即檢察官在本院並未再提出其他不利於被告之證據，
    其上訴無理由，應予駁回。
據上論斷，應依刑事訴訟法第368條、第373條，判決如主文。
本案經檢察官丙○○到庭執行職務。
中　　華　　民　　國　　94　　年　　9　　月　21       日
            刑事第八庭  審判長法  官  羅  得  村
                              法  官  劉  榮  服
                              法  官  巫  政  松
上列正本證明與原本無異。
不得上訴。
                              書記官  陳  妙  瑋
中　　華　　民　　國　　94　　年　　9　　月　　22     日
                                                      Ａ
附件：
臺灣臺中地方法院刑事判決    九十三年度易字第二六九九號
    公  訴  人  臺灣臺中地方法院檢察署檢察官
    被      告  甲○○  男  32歲（民國○○年○月○○日生）
                          住臺中市○○街3號12樓之5
                          身分證統一編號：Ｚ000000000號
右列被告因詐欺案件，經檢察官提起公訴（93年度撤緩偵字第14
5號），本院判決如左：
    主  文
甲○○無罪。
    事  實
一、公訴意旨略以：被告甲○○所經營之泡沫紅茶店業已頂讓他
    人，本身經濟困難已無支付能力，竟意圖為自己不法之所有
    ，並基於概括之犯意，先於民國九十年七月二十日，至告訴
    人乙○○位於高雄市○○區○○路七一八巷一號住處，向告
    訴人乙○○佯稱生意不好需要週轉，欲借款新台幣（下同）
    五十萬元云云，致告訴人乙○○因基於友誼而陷於錯誤，遂
    於當日先借予現金二十萬元，又於同年七月二十三日、二十
    四日、二十五日分別匯款十萬元、十二萬元、一萬六千元予
    被告甲○○，再於同年月二十六日在上址交付被告甲○○六
    萬四千元，被告甲○○則先後簽發二十萬元及三十萬元本票
    各乙紙交予告訴人乙○○。被告甲○○又於九十年九月十九
    日，至上址向告訴人乙○○誆稱欲以三十萬元出售所有之車
    牌號碼Ｕ六─０五八號營業小客車，告訴人乙○○試車後覺
    得滿意而不疑有他，遂陸續於九十年九月十九日、二十日、
    二十六日，分別匯款七萬元、九萬元、五萬元至被告甲○○
    所指定帳戶內，並於同年月二十一日至二十六日間，二次在
    上址交付被告甲○○共九萬元。詎被告甲○○於取得上開借
    款及車款後，竟未償還分文並拒絕交付汽車，屢經催討亦未
    獲理會，至此告訴人乙○○始知受騙。因認被告甲○○涉有
    刑法第三百三十九條第一項之詐欺取財罪嫌。
二、按犯罪事實應依證據認定之，無證據不得認定犯罪事實，又
    不能證明被告犯罪者，應諭知無罪之判決，刑事訴訟法第一
    百五十四條第二項、第三百零一條第一項分別定有明文。又
    事實之認定，應憑證據，如未能發現相當證據，或證據不足
    以證明，自不能以推測或擬制之方法，以為裁判基礎（最高
    法院著有四十年度臺上字第八六號判例參照）。再告訴人之
    告訴，本以使被告受刑事訴追為目的，故其陳述是否與事實
    相符，自應調查其他證據，以資審認，苟其所為攻擊之詞，
    尚有瑕疵，則在此瑕疵未予究明以前，即不能遽採為斷罪之
    基礎（最高法院著有六十九年度臺上字第一五三一號判例參
    照）。另按認定犯罪事實，所憑之證據，雖不以直接證據為
    限，間接證據亦包括在內，然無論直接或間接證據，其為訴
    訟上之證明，須於通常一般之人均不致於有所懷疑，而得確
    信其為真實之程度者，始得據之為有罪之認定，倘其證明尚
    未達到此一程度，而有合理性懷疑之存在時，即無從為有罪
    之認定，此亦有最高法院七十六年度臺上字第四九八六號判
    例可資參照。按刑法第三百三十九條第一項之詐欺取財罪，
    係以意圖為自己或第三人不法之所有，以詐術使人陷於錯誤
    ，將本人或第三人之物交付為構成要件，是刑法上之詐欺取
    財罪，除行為人主觀上有為自己或第三人不法之所有之意圖
    外，於客觀上，必以行為人有施用詐術為必要，如未使用詐
    術使人陷於錯誤，自不得以詐欺取財罪相繩。所謂以詐術使
    人交付，必係被詐欺人因其詐術而陷於錯誤，始為相當，若
    其所用方法，不能認為詐術，亦不致使人陷於錯誤，即不構
    成本罪（最高法院六十一年臺上字第三○九九號、七十六年
    臺上字第四九八六號、四十六年臺上字第二六○號判例意旨
    參照）。民事債務當事人間，若有未依債務本旨履行給付之
    情形，在一般社會經驗而言，原因非一；其因不可歸責之事
    由無法給付，或因合法得對抗他造主張抗辯而拒絕給付，其
    至債之關係成立後，縱令是出於惡意不為履行，苟無足以證
    明其在債之關係發生時，自始即具有不法所有意圖及以詐術
    使人陷於錯誤而交付財物，亦僅能令負民事之遲延給付責任
    ，即依刑法之規定，非以債務人未能清償債務，即均視為自
    始無意給付之詐欺犯罪。
三、本件公訴人認被告甲○○犯有前揭詐欺犯行，無非係以據告
    訴人乙○○指述稱他基於朋友情誼而借款予被告甲○○，而
    受被告甲○○詐得財物等語，並以卷附之匯款單三紙、被告
    甲○○所簽發之本票一紙、保管條一紙及車牌號碼Ｕ六－○
    五八號汽車車籍資料等資為論據。訊據被告甲○○固坦承確
    有因經濟困難而向告訴人乙○○借款五十萬元，並且告訴人
    乙○○以三十萬元之價格向其購買Ｕ六─０五八號營業小客
    車，上開五十萬元之借款及三十萬元之車款告訴人乙○○在
    分別扣除利息後已陸續交付或匯款給他等情無訛，惟堅詞否
    認有公訴人所指訴之詐欺犯行，辯稱：他是因經濟拮據而向
    告訴人乙○○借款，告訴人乙○○原本就知道他的經濟狀況
    不好，他並未對告訴人乙○○施用詐術，至於購車一事，系
    爭車輛乃案外人綽號「火鍋」之成年男子所有，靠行之後，
    他與友人黃明郎向「火鍋」以一天一千元之租金向「火鍋」
    承租，繳租三年後，「火鍋」才會將系爭車輛移轉所有權給
    他，但告訴人乙○○知道他缺錢，想以低價購買系爭車輛，
    告訴人乙○○在購車之初即知到系爭車輛並非在他的名下，
    須待承租期限屆至他才能移轉所有權，之後他因遭地下錢莊
    逼債，而無法將系爭車輛移轉給告訴人乙○○，他並未詐欺
    告訴人乙○○等語。
四、按詐欺取財罪之構成要件，除行為人以詐術欺罔他人，使被
    害人陷於錯誤，而為交付外，行為人尚需有不法所有之意圖
    ，即行為人必需具有為自己或第三人獲取違法之財產利益之
    意圖。經查：
（一）本件告訴人乙○○於警詢指稱：被告甲○○於九十年七月
      二十日到他高雄市楠梓區之住處，稱因生意週轉不靈要向
      他借款，他基於朋友情誼而陸續於九十年七月二十日交付
      現金二十萬元、於同年月二十三日匯款十萬元、同年月二
      十四日匯款十二萬元、七月二十五日匯款一萬六千元、七
      月二十六日交付六萬四千元予被告甲○○，針對上開借款
      ，被告甲○○分別於九十年七月二十日、同年九月十五日
      簽發金額各為二十萬元、三十萬元之本票，但均未兌現，
      嗣後據他瞭解被告甲○○經營有三家泡沬紅茶店，原先生
      意很好，但因被告甲○○習好賭博，又喜歡到特種行業場
      所消費，其原先經營之三家泡沬紅茶店早就頂讓出去，事
      後被告甲○○卻以生意不好週轉不靈為由向他借款，被告
      甲○○施用詐術之舉甚明等語；固經告訴人乙○○提出郵
      政國內匯款執據三紙、被告甲○○所簽發、簽立之本票二
      紙、保管條二紙為證（見九十一年度發查字第六至十二頁
      ）。惟查：
  １、按以刑法上詐欺罪之立法意旨，係以禁止於經濟行為中使
      用不當之方法得利為規範目的，而經濟行為亦因其行為本
      質及類型，而於交易領域中有其特有之行為特性，法律原
      則上固應保障交易之秩序，惟於具體案例中，亦應顧及交
      易雙方為交易行為時，是否有具體情事，足認其違背正當
      之經濟秩序，而應予以制裁。否則，經濟行為本身原寓有
      不同程度之不確定性或交易風險，交易雙方本應自行估量
      其主、客觀情事及搜集相關資訊，以作為其判斷之參考。
      本件被告甲○○向告訴人乙○○借款五十萬元之際，已向
      告訴人乙○○表徵經濟狀況不佳，借款以資因應之處境，
      至被告甲○○因何之故陷於經濟困頓之情況，恐難期待並
      要求被告甲○○於尋求資金援助時有加以揭示及公開之義
      務，亦難以被告甲○○未全盤托出財務危機之緣由即認被
      告甲○○有對告訴人乙○○施用詐術之行止。
  ２、告訴人乙○○雖指稱被告甲○○並未如數清償借款等情，
      然告訴人乙○○與被告甲○○針對系爭五十萬元之借款，
      並未約定清償期，此據告訴人乙○○所提之告訴狀及所舉
      上開本票、保管條等文件中針對系爭借款債務清償期之約
      定均付之闕如即可明悉，而告訴人乙○○就未約定清償期
      之借款於所提之告訴狀中指出，被告甲○○在借款期間已
      有清償數萬元之事實（見上開發查卷第三頁），是被告甲
      ○○既非全然無清償之情事，縱被告甲○○終未能返還全
      數款項，誠無法推得被告甲○○有對告訴人乙○○施用詐
      術之情事。
（二）告訴人乙○○復指陳：被告甲○○佯稱出售系爭車輛給他
      ，他依約陸續匯款、交款共三十萬元後，被告甲○○對於
      交車及過戶之日期卻一再拖延，是認被告自始即無交車之
      意願等語，此據告訴人所提出之郵政跨行匯款申請書三紙
      （見前開發查卷第十三至十五頁），另有許珮甄臺中區中
      小企業銀行交易明細單一份（見九十一年度偵字第七七四
      三號偵查卷第四一、四二頁）為證。但查：
  １、觀諸本件雙方買賣契約之買賣價格與履約經過，苟被告甲
      ○○成立詐欺取財罪，其施用詐術之具體方式不外二種情
      形：被告甲○○於訂約之際，使用詐騙手段，讓自訴人
      對締約之基礎事實發生錯誤之認知（如債務人之信用、資
      力、及給付貨款能力等事項），而締結一個在客觀上對價
      顯失均衡或一方不具有履約可能之契約，此種情形學說上
      稱為「締約詐欺」；另一型態為「履約詐欺」，亦即被
      告甲○○訂約之際，雖然沒有為任何積極作為，使被害人
      對締約之基礎事實之認知發生錯誤，但其卻自始抱著將來
      不履行契約之意思來訂定契約，只打算先行收得被害人之
      給付，卻無意履行依契約所應為之對價給付。行為人若符
      合締約詐欺之要件時，詐欺行為即已成立，法院自無庸再
      行判斷行為人有無履約詐欺之犯行，若行為人即使不符合
      締約詐欺施用詐術之要件，法院仍須進一步判斷行為人有
      無履約詐欺之情形。而行為人有無履約詐欺判斷上，必須
      由行為人事後作為反向判斷其取得給付之時，是否抱著將
      來不履約之故意，始足當之。若因時間、交易環境之變遷
      而無法履約，尚難以詐欺取財論擬。
  ２、據證人即被告甲○○之友人黃明郎於本院結證稱：系爭車
      輛的車主是一位綽號「火鍋」之男子，他與被告甲○○於
      九十年左右向「火鍋」以一天一千元之價格租用系爭車輛
      ，約定承租三年後系爭車輛即移轉所有權予他和被告，繳
      租近一年後他覺得不划算，故未再續為承租，而改由被告
      甲○○一人承租等語（見本院卷第七八至八二頁），是認
      被告甲○○確有向車主「火鍋」承租系爭車輛，且被告甲
      ○○於本院辯稱：系爭車輛非其所有，須待租期屆至後，
      始得移轉所有權予告訴人乙○○等語，應信屬實。衡之告
      訴人乙○○前於九十年七月間已陸續借款共計五十萬元予
      被告甲○○，告訴人乙○○既指稱被告甲○○事後還款之
      情況不佳，在與被告甲○○商議系爭車輛購買事宜理應格
      外留心，且車輛等動產所有權之歸屬檢視車輛行照即可輕
      易辨識，告訴人乙○○係一成年具有相當社會閱歷之人，
      購買車輛時理應檢視相關事籍資料及證明文件，自可明悉
      系爭車輛所有權之歸屬，不致有混淆誤認之情事；再者，
      依目前計程車業之經營管理，靠行為普遍可見之現象，告
      訴人乙○○既知其所購買之車輛係計程車，則對系爭車輛
      可能因靠行而衍生出較複雜之法律關係，在與被告甲○○
      成立系爭買賣契約之前，應充分瞭解後再行締約。本件告
      訴人乙○○並無資訊取得之困難（告訴人乙○○可要求被
      告甲○○提出相關文件供參），且依告訴人乙○○所為之
      指述及相關事證資料，亦難認被告甲○○就買賣車輛一情
      有隱匿、捏造或誇大不實之情事，是認告訴人乙○○應無
      受被告甲○○施用詐術致陷錯誤而締結系爭車輛買賣契約
      之情事。
（三）本件依證人黃明郎證稱：他知道被告甲○○於九十、九十
      一年時經濟已開始拮據，被告甲○○有為案外人黃英信向
      地下錢莊借款擔任背書，因此之故無法清償與告訴人乙○
      ○間之債務等語（見本院卷第七六、八五頁），再參以卷
      附之被告甲○○臺中公園路郵局帳戶往來基本資料所載，
      被告甲○○自八十九年九月以降，帳戶金融出入頻繁，九
      十年八月二十九日尚有二十萬餘元之存款，自九十年九月
      二十一日以後帳戶餘額僅有百餘元，有郵政儲金匯業局九
      十一年五月六日管九一字第五○六○一○五三○號函覆甲
      ○○帳戶基本資料及存提詳情表一份在卷可佐（見九十一
      年度偵字第七七四三號偵查卷第三四至三九頁），依上開
      被告甲○○之帳戶資金往來明細，固可認被告甲○○確於
      事後經濟陷於困頓，惟此無法推得被告甲○○向告訴人乙
      ○○借款及締結買賣契約時即有將來不清償所借款項及拒
      絕移轉系爭車輛所有權之意圖。
五、綜上所述，本件實難遽認被告甲○○向告訴人乙○○借款及
    訂立買賣契約之初，即有不法所有意圖及施用詐術之行為，
    是縱認被告甲○○嗣後因故未能清償積欠借款並將系爭車輛
    所有權移轉予告訴人乙○○，致告訴人乙○○受有損害屬實
    ，然此僅為民事上債務不履行之民事糾葛，宜循民事程序救
    濟，尚與上開詐欺取財罪之構成要件不合。本件公訴人之指
    訴既有疑竇，自不宜僅憑有瑕疵之指述而為被告甲○○有罪
    判斷之基礎，按諸首揭說明，並基於罪疑為輕之原則，自應
    為被告甲○○有利之認定。此外，復查無其他任何積極證據
    ，足以證明被告涉犯詐欺罪名，既不能證明被告犯罪，自應
    諭知被告無罪之判決。
據上論斷，應依刑事訴訟法第三百零一條第一項，判決如主文。
本案經檢察官蔣忠義到庭執行職務
中    華    民    國  九十四  年    四    月   十八    日
                       臺灣臺中地方法院刑事第十二庭
                               審判長法  官  王  鏗  普
                                     法  官  莊  深  淵
                                     法  官  劉  兆  菊
